臺灣高等法院民事判決　　　　　　　94年度重上更(一)字第68號
上　訴　人　榮民工程股份有限公司營建施工處
法定代理人　吳松勇
訴訟代理人　黃虹霞律師
被上訴人　　長聯營造股份有限公司
法定代理人　賴耀星
訴訟代理人　林永頌律師
　　　　　　張毓珊律師
　　　　　　黃聖棻律師
上列當事人間，因請求撤銷仲裁判斷事件，上訴人對於中華民國
92年3月27日臺灣臺北地方法院91年度仲訴字第9號第一審判決，
提起上訴，經最高法院第一次發回更審，本院於94年10月 4日言
詞辯論終結，判決如下：
    主  文
上訴駁回。
第二審及發回前第三審訴訟費用，由上訴人負擔。
    事實及理由
一、上訴人榮民工程股份有限公司營建事業二部因組織變更，於
    92年10月31日更名為「榮民工程股份有限公司營建施工處」
    ，法定代理人仍為吳松勇，有榮民工程股份有限公司92 年9
    月16日、30日榮工人字第 09200155511號、第0920017957號
    函各一件為憑；並據榮民工程股份有限公司營建施工處法定
    代理人吳松勇於94年3月31日具狀聲明承受訴訟，94年5月26
    日最高法院以94年度台職字第17號裁定由「榮民工程股份有
    限公司營建施工處」為承受訴訟人，續行訴訟在案，合先敘
    明。
二、上訴人起訴主張：被上訴人於86年間承作「東西向快速公路
    後龍汶水線E307標路基路面及匝道工程」，而與上訴人簽訂
    工程契約（以下稱系爭契約），嗣因系爭契約發生爭議，由
    被上訴人聲請中華民國仲裁協會仲裁，經中華民國仲裁協會
    以90年度仲聲仁字第63號仲裁判斷書作成仲裁判斷（以下稱
    系爭仲裁判斷書），認上訴人對於被上訴人應給付材料價差
    之價款；被上訴人並聲請臺灣臺中地方法院以91年度仲執字
    第4號裁定 (以下稱系爭執行裁定)，准予許強制執行；惟查
    系爭仲裁判斷因判斷未附理由，並未經當事人明示合意，即
    適用衡平原則，且未依系爭契約之約定以中華民國法律為準
    據法，所為仲裁判斷，顯有仲裁法第38條第1項第2款、第40
    條第1項第1款、第 4款規定之情形；為此，求為撤銷系爭仲
    裁判斷及系爭執行裁定之判決。並聲明：(一)原判決廢棄，
    (二)系爭仲裁判斷及系爭執行裁定均應予撤銷。(三)第一、
    二審及發回前第三審訴訟費用由被上訴人負擔。
三、被上訴人則以：上訴人所指系爭仲裁判斷書未附理由，顯與
    事實不符；查系爭仲裁判斷書自第65頁起至70頁均為仲裁判
    斷理由之記載，且於理由欄實體方面第三、第四項已就兩造
    間攻擊、防禦方法及主要爭點予以論述，並經臺灣臺中地方
    法院審查後裁定准予強制執行，系爭仲裁判斷書顯無上訴人
    所指不附理由之情事；又系爭仲裁判斷書並未適用衡平原則
    、確以中華民國法律為準據法，予以論述仲裁判斷，自無違
    反仲裁法第31條之規定，亦未違反仲裁協議等語，資為抗辯
    ；並聲明：(一)上訴駁回。(二)第二審及發回前第三審訴訟
    費用由上訴人負擔。
四、上訴人主張被上訴人於86年間承作「東西向快速公路後龍汶
    水線E307標路基路面及匝道工程」，而與上訴人簽訂系爭契
    約，嗣因系爭契約發生爭議，由被上訴人聲請中華民國仲裁
    協會仲裁，經中華民國仲裁協會作成系爭仲裁判斷，認上訴
    人應對被上訴人為部分給付；並經臺灣臺中地方法院以系爭
    執行裁定准予強制執行等事實，為被上訴人所不爭執，並有
    系爭仲裁判斷、系爭執行裁定在卷（原審卷第10至45頁、第
    265至268頁）可憑；上訴人主張之上開事實，應堪信為為真
    實。
五、按：仲裁法第38條第2款所謂仲裁判斷書應附理由而未附者
    ，係指未經當事人約定無庸記載理由之判斷書，完全不附理
    由者而言，若已附理由，縱其理由不完備，僅為判斷之理由
    未盡與判斷不附理由有間，不得謂其未附理由，而據以請求
    撤銷仲裁判斷，有最高法院85年度臺上字第2441號、94年度
    臺上字第266 號判決意旨，足資參照。本件上訴人主張系爭
    仲裁判斷書應附理由而未附理由，有仲裁法第40條第1項第1
    款情形，系爭仲裁判斷書應予撤銷；惟查上訴人不爭執之系
    爭仲裁判斷書，除記載兩造事實之陳述外，尚就上訴人應給
    付被上訴人23,559,935元本息之理由，於其理由欄中之「實
    體方面」，就兩造不爭執及其爭執之點，本於其確信之法律
    上見解，證據之取捨，分別予以論述，有系爭仲裁判斷書在
    卷 (原審卷第10頁至第45頁)足憑；或謂系爭仲裁判斷書之
    理由，尚有未盡，亦僅系理由不完備，究與完全不附理由有
    別，依前揭最高法院判決意旨，尚難據以請求撤銷系爭仲裁
    判斷，上訴人主張系爭仲裁判斷書應附理由而未附理由，顯
    與事實不符，不足為憑。
六、上訴人主張系爭仲裁判斷書，未經兩造明示合意得適用衡平
    原則，而為「上訴人應於原契約總價之外，額外增加給付被
    上訴人23,559,935元本息」之判斷，係屬衡平判斷或實質上
    之衡平判斷，有違仲裁法第31條之規定，依同法40條第 1項
    第 4款之規定，應予以撤銷等語；惟查：所謂衡平判斷，係
    指在事實明確之狀況下，法律或契約未明白規定或約定其法
    律效果，由裁判者援用衡平法則，以為紛爭之解決。經查上
    訴人不爭執之系爭仲裁判斷書，於其理由欄「實體方面」分
    別為：「兩造前述混合料差價給付與否之爭執，經仲裁庭審
    酌系爭契約書契約仲裁條款及系爭標的內涵，查兩造系爭工
    程契約中之基層6項『基層回填』(內含購料費及舖築滾壓租
    機費兩者，以下同）及第Ｂ項『匝道工程部份』第６項『基
    層回填』兩部份，其工程數量各為：359,588立方公尺及56,
    555立方公尺，合計：416,143立方公尺，查該二項之合約單
    價均為77.90元(詳聲證五及系爭契約書詳細價目表）；另查
    相對人於89年1月11日以89-Ｂ49-009號工作備忘錄，同意聲
    請人就原設工程數量計算書內路基路面及匝道工程，基層回
    填數量計算有誤部份，追加辦理重新議價，並完成『原合約
    項目追加數量』（含基礎挖方（機械）、基層回填夯實、填
    方滾壓及土石近運）與『新增項目』（含基層回填）之議價
    手續在案。其中新增項目『基層回填』之議定單價為：每立
    方公尺165元，工程數量為： 148,737.67立方公尺，此為兩
    造所不爭執(詳聲證20-23及第四次詢問會紀錄31、32頁）」
    、「有關兩造歷次仲裁庭詢問會均為『相對人於85年10月 9
    日標前同意書及相關議價文件有否附給單價分析表』乙節爭
    議不已！經本仲裁庭反覆審視兩造所提證據，並於各詢問會
    期間，詢問兩造當事人、證人結果，因相對人於詢問會期間
    迄未提出具體證據，本庭對於此項爭執不作進一步採認判斷
    。」、「查兩造前述所爭執之『基層回填』契約單價內容，
    依契約詳細價目表所明載，既係包括『購料費』及『舖築滾
    壓租機費』等二大工料項目在內，本仲裁庭審酌兩造對於該
    契約單價之證物與陳述，兩造爭執之單價之『購料費』約佔
    契約單價之六成五左右，依此推算，認為原契約單價…」等
    之論述 (原審卷第44頁、44頁背面)，認定被上訴人所為「
    上訴人知契約原訂『基層回填』料係土方，始同意就數量計
    算有誤之追加部份，按『混合』料價格以新增項目重新議價
    」之主張為可採；並綜合兩造於仲裁程序中之爭執要旨，認
    定兩造工程契約原訂之「基層回填料」係「土方」而非「混
    合料」，為上訴人應給付以「混合料」施作所生差價之判斷
    ，均係仲裁庭依其職權，本於其確信之法律上見解為事實之
    認定，及契約之解釋，而為實質之判斷，並未論及衡平原則
    ，上訴人主張系爭仲裁判斷為衡平判斷，有違仲裁法第31條
    之規定，應予撤銷，即無可採。
七、上訴人主張依被上訴人與上訴人所簽訂系爭契約之約定，仲
    裁判斷應以中華民國法律為準據法，惟系爭仲裁判斷書未以
    中華民國法律為其準據法，所為仲裁判斷，違反仲裁協議，
    應依仲裁法第40條第1項第4款之規定，予以撤銷等語；經查
    上訴人不爭執之系爭仲裁判斷，已於理由欄「程序方面」所
    為：「本仲裁庭審酌系爭契約第20條第 2項仲裁條款內涵，
    查聲請人於第4次詢問會指出：其所提理由狀 (三)附件『爭
    點爭議表』序號六有關時效消滅與否之問題，87年11月19日
    為聲請人以『混合料』請求議價之時間起算點，並非請求工
    程給付之時間起算點，聲請人自該時日起，均持續請求議價
    混合料，惟相對人直至88年 6月11日止，均未同意議價，故
    無論以請求進行仲裁解決爭議內涵的角度而言，抑或以請求
    時間點的另外角度計算而言應以89年 6月26日系爭工程追加
    數量部份的議價時間點來起算才對，故均無所謂時效消滅的
    問題。本庭審認聲請主張請求工程款之給付，依前述之時程
    研判，其請求並未罹於時效為有理由；…」、「…本仲裁庭
    審酌結果，查『因不可歸責於債務人之事由，致給付不能者
    債務人免給惡義務』民法第225條1項定有明文…」等之論述
    、判斷(原審卷第43頁、43頁背面)，即係依據中華民國法律
    所為之判斷；至於前述「實體方面」之論述 (原審卷第44頁
    、44頁背面 )，雖未揭明以中華民國法律為其準據法，惟查
    仲裁庭本於其仲裁職權，及其確信之法律上見解，依民法第
    98條「解釋意思表示，應探求當事人真意，不得拘泥於所用
    之辭句」之規定，解釋兩造所簽訂契約之意涵，予以實質之
    判斷，難謂非以中華民國法律為其準據法。上訴人主張系爭
    仲裁判斷書未以中華民國法律為其準據法，所為仲裁判斷，
    違反仲裁協議，顯非足取。
八、綜上所述，上訴人主張與被上訴人間之系爭仲裁判斷書，有
    仲裁法第40條第1項第1款、第 4款之情形，應予撤銷，併請
    求撤銷系爭執行裁定，於法均非有據，不應准許；原法院為
    其敗訴判決，經核上無違誤；上訴意旨仍持陳詞指摘原法院
    之判決不當，求予廢棄，為無理由，應予駁回。
九、本件事證已臻明確，兩造其他攻擊、防禦方法，及提出未援
    用之證據，經斟酌後認不影響判決基礎，無逐一論述必要，
    併此敘明。
據上論結，本件上訴為無理由，爰判決如主文。
中　　華　　民　　國　　94　　年 　　10　　月　　11　 日
　　　　　　　　　民事第五庭    　審判長法　官  林丁寶
                                        法　官  高鳳仙
　　　　　　　　　　　　　　　　        法　官  陳博享
正本係照原本作成。
如不服本判決，應於收受送達後20日內向本院提出上訴書狀，其
未表明上訴理由者，應於提出上訴後20日內向本院補提理由書狀
（均須按他造當事人之人數附繕本）上訴時應提出委任律師或具
有律師資格之人之委任狀；委任有律師資格者，另應附具律師資
格證書及釋明委任人與受任人有民事訴訟法第466條之一第一項
但書或第二項（詳附註）所定關係之釋明文書影本。
中　　華　　民　　國　　94　　年　　10　　月　　12　　日
　　　　　　　　　　　　　　　　　　　　書記官   鄭靜如
附註：
民事訴訟法第466條之一（第一項、第二項）：
對於第二審判決上訴，上訴人應委任律師為訴訟代理人。但上訴
人或其他法定代理人具有律師資格者，不在此限。
上訴人之配偶、三親等內之血親、二親等內之姻親，或上訴人為
法人、中央或地方機關時，其所屬專任人員具有律師資格並經法
院認為適當者，亦得為第三審訴訟代理人。
